【裁判字號】    94,重訴,417
【裁判日期】    950120
【裁判案由】    侵權行為損害賠償
【裁判全文】
臺灣板橋地方法院民事判決             94年度重訴字第417號
原      告  乙○○
            丁○○
            丙○○
共      同
訴訟代理人  景玉鳳律師
            李詩皓律師
被      告  成石交通企業股份有限公司
法定代理人  甲○○
被      告  戊○○
                      樓
共      同
訴訟代理人  方裕元律師
上列當事人間侵權行為損害賠償事件，本院於民國95年1月6日言
詞辯論終結，判決如下：
    主  文
被告應連帶給付原告乙○○新臺幣壹佰伍拾柒萬玖仟貳佰陸拾玖
元，及自民國九十四年八月二十一日起至清償日止，按年息百分
之五計算之利息。
被告應連帶給付原告丁○○新臺幣壹佰萬元，及自民國九十四年
八月二十一日起至清償日止，按年息百分之五計算之利息。
被告應連帶給付原告丙○○新臺幣參拾貳萬伍仟陸佰貳拾元，及
自民國九十四年八月二十一日起至清償日止，按年息百分之五計
算之利息。
原告其餘之訴駁回。
訴訟費用由被告連帶負擔十分之三，餘由原告負擔。
本判決第一項於原告乙○○、丁○○、丙○○各以新臺幣伍拾參
萬元、參拾肆萬元、壹拾壹萬元為被告供擔保後，得為假執行。
但被告如於執行標的物拍定、變賣或物之交付前，各以新臺幣壹
佰伍拾柒萬玖仟貳佰陸拾玖元、壹佰萬元、參拾貳萬伍仟陸佰貳
拾元為原告乙○○、丁○○、丙○○預供擔保，或將請求標的物
提存，得免為假執行。
原告其餘假執行之聲請駁回。
    事實及理由
一、原告主張：被告戊○○受僱於被告成石交通企業股份有限公
    司（下稱成石公司），其於民國94年1月7日上午7 時許，駕
    駛車號FY-989號營業貨運曳引車拖帶車號CV-12 號營業半拖
    車，沿臺北縣樹林市○○路往鶯歌方向行駛時，因未遵守道
    路交通安全規則規定，超速行駛，撞擊訴外人即原告乙○○
    、丁○○之子，原告丙○○之弟張尚仁致死，原告乙○○、
    丁○○曾自被告戊○○所駕駛之上開車輛汽車強制責任險領
    取保險金新臺幣（下同）140 萬元，爰依侵權行為損害賠償
    之法律關係，請求被告連帶賠償等語。併為聲明：(一)被告應
    連帶給付原告乙○○4,779,269 元，及自起訴狀繕本送達被
    告之日起至清償日止，按年息百分之五計算之利息。(二)被告
    應連帶給付原告丁○○4,946,226 元，及自起訴狀繕本送達
    被告之日起至清償日止，按年息百分之五計算之利息。(三)被
    告應連帶給付原告丙○○325,620 元，及自起訴狀繕本送達
    被告之日起至清償日止，按年息百分之五計算之利息。(四)原
    告願供擔保，請准宣告假執行。
二、被告則以：
  (一)本件之刑事判決係認被告戊○○於94年1 月7 日上午7 時許
    ，未遵守道路交通安全規則之規定超速行駛，致使張尚仁所
    騎乘之機車LM2267號重型機車受被告超速駕駛之車輛動能影
    響而失控發生擦撞，致張尚仁當場死亡等語，而為被告戊○○有罪之諭知。
    惟查，刑事判決對如何認定被告戊○○並未
    注意兩車併行時之安全間隔並未說明，亦對於張尚仁之機車
    何以必然於被告戊○○超速行駛10公里時即受被告戊○○所
    駕駛車輛高速行駛動能牽引影響，未提出證據以實其說，似
    嫌速斷。且臺灣省臺北縣區車輛行車事故鑑定委員會鑑定書
    第伍點之肇事分析，並無法從筆錄，照片及現場圖推知被告
    戊○○之上開肇事行為，更何況該鑑定書亦未為理由之說明
    ，其中之涵攝過程有無違背經驗法則及論理法則，被告戊○○無從知曉！又何能昭服！凡此，懇請  鈞院鑒察！
  (二)被告成石公司並非被告戊○○之僱用人，其對被告戊○○並
    無選任或監督之責，且被告成石公司並未向被告戊○○收取
    任何費用，亦無代辦牌照、代繳違規罰款或違規代為聲明異
    議等情，是以被告戊○○並未被被告成石公司使用，為之服
    勞務而受其監督，被告戊○○並非被告成石公司之受僱人。
  (三)被告戊○○並非如原告所言係住在新店豪華別墅，所住者乃
    僅是其配偶黃秋琴所有位於新店之一間二十餘坪之小公寓，
    原告似有誤會，且該公寓尚有160 餘萬元之貸款猶未繳清。
    其次，被告戊○○前駕駛大卡車約莫有4 萬元之收入，然則
    現今景氣不佳，僅靠打零工維持一家5 口之家計；又3 個小
    孩，1 為1 歲半、1 為6 歲、1 為9 歲，皆由被告戊○○之
    配偶黃秋琴加以照護，故黃秋琴無法再出外謀生分擔家計；
    再者，原告乙○○雖領有殘障手冊，然目前乃是以開計程車
    為業，懇請  鈞院鑒察！最後，被告戊○○在所有全部財產
    僅有1 部81年份之光陽125 cc機車之情形下，仍願本於道義
    責任，盡最大之努力於扣除強制汽車責任保險保險金140 萬
    元外，再向親朋好友借貸先賠償140 萬元之現金，嗣後再每
    月繳交二萬元，分期付款賠償100 萬元，並請其配偶黃秋琴
    做為連帶保證人，惟遺憾者，原告並未接受！於茲懇請  鈞
    院諒察。父母受扶養部分我們有爭執，原告另有孩子等語資
    為抗辯。併為答辯聲明：(一)原告之訴及假執行之聲請均駁回
    。(二)如受不利判決，被告願供擔保，請准宣告免為假執行。
三、兩造均不爭執之事實：
  (一)被告戊○○於94年1 月7 日上午7 時許，駕駛車號FY-989號
    營業貨運曳引車拖帶車號CV-12 號營業半拖車，沿臺北縣樹
    林市○○路往鶯歌方向行駛時，撞擊訴外人即原告乙○○、
    丁○○之子，原告丙○○之弟張尚仁致死。
  (二)原告乙○○、丁○○曾自被告戊○○所駕駛之上開車輛汽車
    強制責任險領取保險金140 萬元。
四、原告主張：被告戊○○受僱於被告成石公司，其於上開時地
    因未遵守道路交通安全規則規定，超速行駛，撞擊張尚仁致
    死等語。被告則辯稱：本件之刑事判決對如何認定被告戊○○並未注意兩車併行時之安全間隔並未說明，亦對於張尚仁
    之機車何以必然於被告戊○○超速行駛10公里時即受被告戊○○所駕駛車輛高速行駛動能牽引影響，未提出證據以實其
    說，似嫌速斷。且臺灣省臺北縣區車輛行車事故鑑定委員會
    鑑定書第伍點之肇事分析，並無法從筆錄，照片及現場圖推
    知被告戊○○之上開肇事行為，更何況該鑑定書亦未為理由
    之說明，其中之涵攝過程有無違背經驗法則及論理法則，被
    告戊○○無從知曉。被告成石公司並非被告戊○○之僱用人
    等語。經查：
  (一)按「因故意或過失，不法侵害他人之權利者，負損害賠償責
    任。」、「受僱人因執行職務，不法侵害他人之權利者，由
    僱用人與行為人連帶負損害賠償責任。」、「不法侵害他人
    致死者，對於支出醫療及增加生活上需要之費用或殯葬費之
    人，亦應負損害賠償責任。被害人對於第三人負有法定扶養
    義務者，加害人對於該第三人亦應負損害賠償責任。」、「
    不法侵害他人致死者，被害人之父、母、子、女及配偶，雖
    非財產上之損害，亦得請求賠償相當之金額。」，民法第18
    4 條第1 項前段、第188 條第1 項前段、第192 條第1 項、
    第2 項、第194 條定有明文。復按「當事人主張有利於己之
    事實者，就其事實有舉證之責任。」，民事訴訟法第277 條
    前段定有明文。
  (二)原告主張：被告戊○○於94年1 月7 日上午7 時許，駕駛車
    號FY-989號營業貨運曳引車拖帶車號CV-12 號營業半拖車，
    沿臺北縣樹林市○○路往鶯歌方向行駛時，撞擊訴外人即原
    告乙○○、丁○○之子，原告丙○○之弟張尚仁致死。原告
    乙○○、丁○○曾自被告戊○○所駕駛之上開車輛汽車強制
    責任險領取保險金140 萬元等語，並提出本院94年度交訴字
    第42號刑事判決、被告戊○○於事故時所駕駛之車輛照片、
    臺灣省臺北縣車輛行車事故鑑定委員會鑑定意見書、戶籍謄
    本（見本院94年度板調字第146 號卷第12至17頁、第23、24
    頁、本院卷第36至37頁）為證，且為被告所不爭執。是原告
    此部分之主張，堪信實在。
  (三)被告戊○○受僱於被告成石公司，其於上開時地駕駛車號FY
    -989 號營業貨運曳引車拖帶車號CV-12號營業半拖車，沿臺
    北縣樹林市○○路往鶯歌方向行駛時，本應注意汽車行駛時
    ，駕駛人應注意兩車併行之間隔，並隨時採取必要之安全措
    施，及行車速度，在市區道路時速不得超過50公里，而依當
    時現場天氣晴朗，日間有自然光線，柏油路面乾燥，無缺陷
    及障礙物，視距良好，並無不能注意之情事，行經樹林市○○路上永崎加油站旁，適同向右前方由張尚仁所騎乘車號LM
    2 ─267 號重型機車，亦在同路上往鶯歌方向行駛，當戊○○駕駛上開車輛行駛至同路樹堤幹158 號電桿前，其竟疏未
    注意保持兩側安全間隔，且在速限50公里之上開市區道路以
    60公里之速度，貿然行駛，當溫忠仁駕駛之曳引車行進中與
    其右方張尚仁之機車相併行時，因受到戊○○之上開車輛以
    時速60公里之高速行駛動能牽引影響，致戊○○之營業貨運
    曳引車所拖帶半拖車的右後第3 個車輪處，與張尚仁之機車
    相擦撞，使得張尚仁機車失控而碰觸、刮擦路邊圍牆後，人
    車倒地，張尚仁因而全身受有多重鈍挫傷、頭骨破裂、顱內
    出血與血胸，最後因中樞神經休克與出血性休克而當場死亡
    之事實，業經本院以94年度交訴字第42號判決被告戊○○有
    罪（業務過失致死）在案。徵之上開車禍現場及被告戊○○
    車輛照片，顯示被告戊○○車輛右後第3 個車輪上有與其他
    車輪不同之擦痕，輪胎上並沾有血跡，而張尚仁機車左側受
    損刮痕亦與被告戊○○車輛輪胎高度相符（見偵卷第66至70
    頁；相驗卷27至31頁、第50頁）；再觀之上開刑案證人廖文
    輝於偵查中證述：車禍時有聽到磨擦的聲音，後來又聽到「
    碰」一聲等語（見相驗卷35頁背面），及被告戊○○於審理
    中供承：被害人倒地後，伊車前後並沒有其他車輛，車禍時
    伊車速約每小時60公里等語，並參合上開車禍現場圖記載車
    禍現場路旁圍牆上被害人機車之刮痕，且被告戊○○所駕駛
    上開貨運曳引車拖帶半拖車之車身龐大，及張尚仁機車輪胎
    滑痕、刮地痕位置均在路面白色邊線附近等情，堪認本次車
    禍係因被告戊○○以60公里之速度駕駛上開曳引車行進中與
    右方張尚仁之機車相併行時，張尚仁機車因受被告戊○○上
    開車輛高速行駛動能牽引影響，使得該曳引車所拖帶半拖車
    的右後第3 個車輪，與張尚仁機車相擦撞，致張尚仁機車失
    控，因而碰觸、刮擦路邊圍牆後人車倒地而肇事，是被告戊○○駕駛上開車輛自有未依規定車速行駛且未注意兩車併行
    時之安全間隔等疏失甚明。且本件肇事責任經臺灣高等法院
    送請臺灣省臺北縣車輛行車事故鑑定委員會鑑定結果，亦認
    ：被告戊○○駕駛營業半聯結車，超速、超車未保持安全間
    隔，為肇事原因。張尚仁駕駛普通重型機車，無肇事因素等
    語，有上開本院94年度交訴字第42號刑事判決、被告戊○○
    於事故時所駕駛之車輛照片、臺灣省臺北縣車輛行車事故鑑
    定委員會鑑定意見書附卷可稽。是被告戊○○於上開時地駕
    駛上開營業半聯結車，因超速、超車未保持安全間隔，撞擊
    張尚仁所騎乘之普通重型機車，使得張尚仁機車失控而碰觸
    、刮擦路邊圍牆後，人車倒地，張尚仁因而全身受有多重鈍
    挫傷、頭骨破裂、顱內出血與血胸，最後因中樞神經休克與
    出血性休克而當場死亡之事實，足堪信為真實。被告此部分
    之辯解，尚乏依據，洵無足採。
  (四)查被告戊○○所駕駛之上開營業半聯結車（車號FY-989），
    其車主登記為被告成石公司之名義，且上開被告戊○○於事
    故時所駕駛之車輛照片、亦顯示被告戊○○之右側車門漆上
    「成石通運公司」之字樣等情，有上開被告戊○○於事故時
    所駕駛之車輛照片及車籍資料附卷可稽，且為被告所不爭執
    ，應信為真。由此可見，被告戊○○與被告成石公司間有靠
    行關係（即僱傭關係）存在。被告雖提出被告成石公司92、
    93年度各類所得扣繳暨免扣繳憑單申報書（見本院卷第81至
    89頁）為證。惟查，上開申報書係為報稅之用，縱使為真，
    亦僅能證明被告成石公司之上開各類所得扣繳暨免扣繳憑單
    申報書並未將被告戊○○列入申報範圍，惟被告成石公司是
    否漏報則尚待查證，況被告戊○○與被告成石公司間有靠行
    關係（即僱傭關係）存在，已如前述。是被告辯稱：被告成
    石公司並非被告戊○○之僱用人等語，亦乏依據，尚無足採
    。
  (五)本件被害人張尚仁係原告乙○○、丁○○之子，原告丙○○
    之弟，被告戊○○係受僱於被告成石公司，被告戊○○於上
    開時地駕駛上開營業半聯結車，因超速、超車未保持安全間
    隔，撞擊張尚仁所騎乘之普通重型機車，使得張尚仁機車失
    控而碰觸、刮擦路邊圍牆後，人車倒地，張尚仁因而全身受
    有多重鈍挫傷、頭骨破裂、顱內出血與血胸，最後因中樞神
    經休克與出血性休克而當場死亡之事實，均已如前述，原告
    請求被告戊○○、成石公司連帶負損害賠償責任，洵屬有據
    。茲就原告之請求審酌如下：
    1.原告乙○○部分：
    (1)法定扶養費：
      按直系血親相互間，互負扶養之義務；負扶養義務有數人
      時，直系血親卑親屬為第一順序扶養義務人；負扶養義務
      者有數人，而其親等同一時，應各依其經濟能力分擔義務
      ；受扶養權利者有數人，而其親等同一時，應按其需要之
      狀況，酌為扶養；扶養之程度，應按受扶養權利者之需要
      ，與負扶養義務者之經濟能力及身分定之，民法第1114條
      第1 款、第1115條第1 項第1 款、第3 項、第1116條第3
      項及第1119條亦分別定有明文。又按父母與子女間之扶養
      義務，依民法第1117條之規定，直系血親尊親屬受扶養者
      ，其扶養權利，雖不以無謀生能力為必要，但仍須受不能
      維持生活之限制。原告乙○○輕度肢障，有身心障礙手冊
      附卷可稽，且原告乙○○並無財產，其於93年度之所得僅
      9,276 元，堪認不能維持生活，被告自不能解免賠償扶養
      費之責。原告乙○○主張：其為被害人張尚仁之父，於案
      發時為52歲，餘命為73.4歲，得受21.4年之扶養，以94年
      度綜合所得稅扶養親屬免稅額為每人74,000元，70歲以上
      每人111,000 元計算，原告乙○○52至69歲之17年間，可
      得向被告請求每年74,000元之扶養費，依霍夫曼表扣除期
      前利息後，為927,693 元；原告乙○○70至73歲之4 年間
      ，每年可得向被告請求111,000 元，依霍夫曼表扣除期前
      利息後，為230,844 元，計為1,158,537 元。因原告乙○○尚有1 子即原告丙○○，與張尚仁平均分擔扶養義務，
      故被告戊○○、成石公司應連帶給付原告乙○○579,269
      元之扶養費等語。被告則辯稱：父母受扶養部分我們有爭
      執，原告另有孩子等語。經查，原告乙○○已將其另1 子
      即原告丙○○應負擔之扶養費扣除如上。是被告所辯，即
      屬無據。此外，被告對於原告乙○○所主張之扶養費計算
      方式及金額，並未提出具體之抗辯，應認係被告不爭執，
      應予准許。
    (2)精神慰撫金：
      被害人張尚仁係原告乙○○之子，自小品學兼優，得獎甚
      多，擁有數位電子乙級證照，其於91年6 月自國立臺灣科
      技大學畢業後，於同年12月入台達電子工業股份有限公司
      任工程師（見本院卷第21至34頁、第52頁、第92至94頁）
      。被告戊○○因上開業務過失行為致被害人張尚仁死亡，
      使原告乙○○於52歲時喪子，頓失人生之重要依靠，原告
      乙○○精神上自受有極大之痛苦。爰審酌原告乙○○為輕
      度肢障，收入微薄，名下無財產，已如前述；被告戊○○
      係高職畢業，已婚，與妻共育有2女1子，其於93年度之所
      得約為49萬元，案發時為營業半聯結車司機，其名下雖無
      財產，但其妻名下有房屋1 間20餘坪，尚有160 多萬元之
      房屋貸款未清償；被告成石公司之資本額為2,300 萬元（
      業經兩造供明在卷，並有兩造之財產查詢資料、戶籍謄本
      、被告成石公司之公司變更登記表等附卷可稽）等兩造之
      身分、地位、經濟能力及原告乙○○52歲時喪子，精神上
      所受痛苦之程度等一切情狀，認為原告乙○○請求被告戊○○、成石公司連帶賠償精神慰撫金420 萬元，尚屬過高
      ，應酌減為170 萬元，始為允當，逾此金額之請求，應予
      駁回。
    (3)按「保險人依本法規定所為之保險給付，視為被保險人損
      害賠償金額之一部分；被保險人受賠償請求時，得扣除之
      。」，強制汽車責任保險法第32條定有明文。查原告乙○○、丁○○曾自被告戊○○所駕駛之上開車輛汽車強制責
      任險領取保險金140 萬元之事實，為兩造所不爭執，應信
      為真。則上開原告乙○○所受損害金額計為2,279,269 元
      ，應再扣除70 萬元保險金，即1,579,269元，其請求被告
      戊○○、成石公司連帶賠償1,579,269 元，應予准許；逾
      上開金額之請求，則應予駁回。
    2.原告丁○○部分：
    (1)法定扶養費：原告丁○○有財產1 筆，金額約18,000元，
      其在錢櫃企業股份有限公司任職，於93年度之所得約為38
      萬多元（見本院卷第68至69頁），依一般吾人社會經驗常
      情，尚難認其不能維持生活，則依上開說明，自不得請求
      被告戊○○、成石公司連帶給付扶養費。
    (2)精神慰撫金：
      被害人張尚仁係原告丁○○之子，自小品學兼優，得獎甚
      多，擁有數位電子乙級證照，其於91年6 月自國立臺灣科
      技大學畢業後，於同年12月入台達電子工業股份有限公司
      任工程師，已如前述。被告戊○○因上開業務過失行為致
      被害人張尚仁死亡，使原告丁○○於49歲時喪子，頓失人
      生之重要依靠，原告丁○○精神上自受有極大之痛苦。爰
      審酌原告丁○○有財產1 筆，金額約18,000元，其在錢櫃
      企業股份有限公司任職，於93年度之所得約為38萬多元，
      已如前述；被告戊○○及成石公司之上開身分地位、資力
      （業經兩造供明在卷，並有兩造之財產查詢資料、戶籍謄
      本、被告成石公司之公司變更登記表等附卷可稽）等兩造
      之身分、地位、經濟能力及原告丁○○於49歲時喪子，精
      神上所受痛苦之程度等一切情狀，認為原告丁○○請求被
      告戊○○、成石公司連帶賠償精神慰撫金420 萬元，尚屬
      過高，應酌減為170 萬元，始為允當，逾此金額之請求，
      應予駁回。
    (3)查原告乙○○、丁○○曾自被告戊○○所駕駛之上開車輛
      汽車強制責任險領取保險金140 萬元之事實，為兩造所不
      爭執，應信為真。則上開原告丁○○所受損害金額為170
      萬元，應再扣除70 萬元保險金，即100萬元，其請求被告
      戊○○、成石公司連帶賠償100 萬元，應予准許；逾上開
      金額之請求，則應予駁回。
    3.原告丙○○部分：原告丙○○主張：被告戊○○因上開業
      務過失行為致被害人張尚仁死亡，其因而支出其弟張尚仁
      之殯葬費用325,620 元，應由被告戊○○與其僱主即被告
      成石公司連帶賠償該金額等語，有統一發票、收據及家屬
      付款明細（見本院94年度板調字第146 號卷第19至22頁）
      附卷可稽，其金額尚屬合理，且被告對此亦不加爭執，應
      予准許。
五、按「給付無確定期限者，債務人於債權人得請求給付時，經
    其催告而未為給付，自受催告時起，負遲延責任。其經債權
    人起訴而送達訴狀，或依督促程序送達支付命令，或為其他
    相類之行為者，與催告有同一之效力。」、「遲延之債務，
    以支付金錢為標的者，債權人得請求依法定利率計算之遲延
    利息。」、「應付利息之債務，其利率未經約定，亦無法律
    可據者，週年利率為百分之五。」，民法第229條第2項、第
    233條第1 項前段及第203條定有明文。從而，原告依侵權行
    為損害賠償之法律關係，請求：(一)被告應連帶給付原告乙○○1,579,269 元，及自起訴狀繕本送達被告之翌日94年8月2
    1 日起至清償日止，按年息百分之五計算之利息。(二)被告應
    連帶給付原告丁○○100 萬元，及自起訴狀繕本送達被告之
    翌日94年8 月21日起至清償日止，按年息百分之五計算之利
    息。(三)被告應連帶給付原告丙○○325,620 元，及自起訴狀
    繕本送達被告之翌日94年8 月21日起至清償日止，按年息百
    分之五計算之利息，為有理由，應予准許。
六、兩造分別陳明願供擔保請准宣告假執行或免為假執行，就原
    告勝訴部分，經核並無不合，爰各酌定相當之擔保金額，予
    以准許。至原告敗訴部分，其假執行之聲請即失所附麗，應
    予駁回。
七、本件事證已臻明確，兩造其餘攻擊、防禦方法及舉證，經本
    院審酌後，認對於判決結果均無影響，爰不一一論述，併此
    指明。
據上論結，本件原告之訴一部為有理由，一部為無理由，依民事
訴訟法第79條、第85條第2項、第390條第2項、第392條，判決如
主文。
中    華    民    國    95    年    1     月    20    日
                  民事第一庭    法  官  楊千儀
以上正本證明與原本無異。
如對本判決上訴，須於判決送達後20日內向本院提出上訴狀（需
按他造人數附繕本）。
中    華    民    國    95    年    1     月    20    日
                                書記官  簡青根


司法院資訊處製作；財團法人民間司法改革基金會備份。
